【裁判字號】    98,判,71
【裁判日期】    980122
【裁判案由】    商標註冊
【裁判全文】
最  高  行  政  法  院  判  決
                                        98年度判字第71號
上  訴  人  甲○○
被 上訴 人  經濟部智慧財產局
代  表  人  王美花
上列當事人間商標註冊事件，上訴人對於中華民國95年12月19日
臺北高等行政法院95年度訴字第472號判決，提起上訴，本院判
決如下：
    主  文
上訴駁回。
上訴審訴訟費用由上訴人負擔。
    理  由
一、上訴人於民國（西元除外，下同）94年2月2日以「大長今」
    商標（下稱系爭商標），指定使用於商標法施行細則第13條
    所定商品及服務分類表第3類之「洗髮精、沐浴精、清潔調
    理洗面乳、潤髮乳、化粧品、香水、爽身粉、皮膚及頭髮保
    養品、敷面膜、防曬乳液、美白護膚霜、染髮劑、衣物清潔
    劑、洗滌劑、香精油、按摩精油、茶浴包、牙膏、漱口水、
    牙齒潔白劑」商品，向被上訴人申請註冊，經被上訴人審查
    認「大長今」為韓國之連續劇，於各地播放時均廣受歡迎，
    在我國播出更成為家喻戶曉之節目，劇中所介紹之藥材、食
    材、烹調方式、養生方法已成為時下熱門話題，而韓國之電
    視公司亦授權謢膚專家推出大長今藥繕謢膚系列商品，並以
    劇中主角之造型為宣傳形象。本件商標未經其同意，以與之
    相同之中文「大長今」作為商標圖樣申請註冊，客觀上不無
    使消費者對其所表彰商品之來源或產製主體，產生混淆誤認
    而予購買之虞，被上訴人依商標法第23條第1項第12款規定
    ，以94年10月26日（94）智商0953字第09480443970號商標
    核駁第0000000號審定書予以核駁（下稱原處分）。上訴人
    不服，提起訴願，亦遭決定駁回，遂提起本件行政訴訟。
二、上訴人起訴主張：本件被上訴人並未提出任何資料證明韓國
    MBC電視臺已先行在國內、外依法登記並且合法取得「大長
    今」商標之所有權，以及合法使用「大長今」商標從事「皮
    膚及頭髮保養品、敷面膜、防曬乳液、美白護膚霜、清潔調
    理洗面乳、潤髮乳、化妝品、香水、爽身粉、洗髮精、沐浴
    精」之商品販售，且未指出被上訴人認定韓國MBC電視臺合
    法擁有「大長今」商標所有權之我國法規明文依據。被上訴
    人所稱韓國MBC電視臺從事之授權與販售商品活動，依法並
    不能視為韓國MBC電視臺已合法取得「大長今」之商標所有
    權或韓國MBC電視臺可以在我國合法使用「大長今」商標。
    上訴人之商標指定服務與韓國MBC電視臺製作之電視劇性質
    相去甚遠，更無致生混淆誤認之疑慮。再者，經翻閱商標公
    報得知，我國不同行業之業者以韓國電視劇劇名作為商標文
    字，獲被上訴人核准註冊者，不乏其例，申請人商標理應無
    商標法第23條第1項第12款規定之適用等語，求為判決撤銷
    訴願決定及原處分，並命被上訴人應核准上訴人94年2月2日
    所申請第0000000000號「大長今」商標之註冊。
三、被上訴人則以：本件上訴人申請註冊之「大長今」商標，其
    圖樣為單純之中文「大長今」3字，而「大長今」為韓國MBC
    電視公司製作之宮廷劇名稱，在亞洲地區，美國芝加哥之韓
    美電視臺及我國播出時，其收視率極高，韓國MBC電視公司
    並進而發展「大長今」一劇之周邊商品，並授權使用「大長
    今」商標於食補商品等，使該公司多所獲利，且早於本件商
    標之申請日94年2月2日前，自由新聞網已報導有關該電視臺
    周邊商品熱賣之新聞，顯見「大長今」非僅為一韓國電視劇
    之名稱，且在本件商標提出申請之前，其已進一步以商標之
    型態，使用於該電視劇之周邊商品上，足以使相關消費者認
    識其為表彰商品之商標，本件商標與之中文相同，近似程度
    極高，以具有普通知識經驗之消費者，於購買時施以普通之
    注意，可能會有所混淆而誤認二者來自同一來源，應屬構成
    近似之商標。另韓國MBC電視公司藉由「大長今」一劇走紅
    ，商品熱賣之時機，已授權護膚專家推出大長今藥膳護膚系
    列商品，並以因該劇成為鋒頭人物之主角演員李英愛劇中造
    型為宣傳形象，在香港透過屈臣氏首先販售。而上訴人以與
    之相同之中文「大長今」作為本件商標圖樣申請註冊，指定
    使用於「洗髮精、沐浴精、清潔調理洗面乳、潤髮乳、化粧
    品、香水、爽身粉、皮膚及頭髮保養品、敷面膜、防曬乳液
    、美白護膚霜、染髮劑、香精油、按摩精油、茶浴包」等商
    品，經核其商品與藥膳護膚系列商品皆有護膚保養品，強調
    清潔、護膚、芳香之訴求，其原料、用途、功能大致相當，
    且常來自相同之產製業者，應屬同一或類似商品；又以「大
    長今」於東南亞地區走紅之程度觀之，據以核駁商標顯較本
    件商標為我國消費者所熟悉，應無疑義。綜合二者商標圖樣
    近似之程度、據以核駁商標著名之程度、商品類似之程度及
    相關消費者對二者商標熟悉之程度等各項因素，客觀上判斷
    本件商標應有使相關公眾對其所表彰之商品來源或產製主體
    發生混淆誤信而予購買之虞，自有相關法條規定之適用等語
    ，資為抗辯，求為判決駁回上訴人之訴。
四、原審斟酌全辯論意旨及調查證據之結果，以：「大長今」為
    韓國MBC電視公司製作之宮廷劇名稱，於日本、香港等亞洲
    地區播出造成熱烈迴響創下收視佳績，甚至連美國的韓美電
    視臺亦熱烈播映廣受歡迎，而我國播出時收視率更高居第一
    ，成為家喻戶曉之節目；該劇中長篇幅、鉅細靡遺介紹之食
    療、養生方法、中醫等東方文化，及與之有關之藥材、食材
    、烹調方法等，已蔚為時下熱門話題；韓國MBC電視公司並
    進而發展「大長今」一劇之周邊商品，從電視劇、相關影音
    產品、食譜、漫畫、小說、觀光服務到飲食、有授權的食補
    商品等不勝枚舉，並授權使用「大長今」商標於食補商品及
    藥膳護膚系列商品，其中藥膳護膚系列商品，並以因該劇女
    主角李英愛之劇中造型作為宣傳形象，在香港透過屈臣氏首
    先販售，因而多所獲利等情，有「大紀元－韓報：臺灣播韓
    劇『大長今』掀起韓流新時尚」、「大紀元e報－『大長今
    』是朝鮮王朝注重養身之始」、「瑞麗女性網－〈大長今〉
    香港占據黃金時段」、「雅虎香港電視－《大長今》護膚品
    登場」、「雅虎奇摩拍賣－韓國大長今李英愛代言ISOKEIN
    防曬隔離霜」、「流行購物情報誌－單身貴族大長今輕鬆燉
    」、「雅虎奇摩拍賣－韓國電影＠28558：大長今御廚美膳
    （第2集）VCD」、「雅虎奇摩拍賣－韓劇大長今養生御膳書
    －宮廷食譜」、「東森新聞報－《大長今創意商機》」、「
    自由新聞網－大長今收視開紅盤李英愛池珍熙親筆簽名感謝
    」、「新浪網娛樂－大長今熱潮席捲新浪」等網頁附卷可參
    ，復有群英社國際股份有限公司（業已取得韓國MBC電視公
    司商標授權）95年8月10日群字第13號函及所檢附之商標註
    冊證明授權書、香港註冊證明書及韓國商標證明書等件為證
    。另我國全國商業總會及財團法人臺灣智庫等機構，在西元
    2005年服務業跨業整合商機系列研討會中，甚至將「大長今
    」戲劇所衍生之經濟效益，及透過電視劇延伸至其周邊商品
    熱賣之現象，作為我國產業未來行銷之範例加以探討，亦為
    上開「東森新聞報－《大長今創意商機》」所報導明確。此
    外，被上訴人在查證本案時曾以「大長今」3字透過網路搜
    尋，所得相關資料即有數萬筆之多，亦有「Google搜尋網－
    大長今」網頁附原處分卷可稽。上開網頁皆係知名電子網路
    業者或媒體所刊登，且明確標示商品之具體名稱及內容，或
    事件所發生之時間、地點，皆有跡可尋，已具有一定公信力
    ，自可採為稽證。況韓國「大長今」戲劇之播出，已造成電
    視圈之轟動，並廣為平面或電子媒體所報導及披露，其事實
    於法院已顯著，且為一般人之共同生活經驗，亦可佐證上開
    網頁之真實性。準此以觀，足認韓國MBC電視公司所有之「
    大長今」商標，在本件「大長今」商標93年8月6日申請註冊
    時，在客觀上已廣為我國相關事業或消費者所普遍認知而臻
    著名之程度，應無疑義。本件上訴人申請註冊之「大長今」
    商標，其圖樣僅係單純之中文「大長今」3字，與上開韓國
    MBC電視公司所有之「大長今」著名商標之中文相同，近似
    程度極高，雖該韓國公司之「大長今」商標未在我國申請註
    冊，但上訴人以與之相同之中文「大長今」作為本件商標圖
    樣申請註冊，並指定使用於「洗髮精、沐浴精、清潔調理洗
    面乳、潤髮乳、化粧品、香水、爽身粉、皮膚及頭髮保養品
    、敷面膜、防曬乳液、美白護膚霜、染髮劑、衣物清潔劑、
    洗滌劑、香精油、按摩精油、茶浴包、牙膏、漱口水、牙齒
    潔白劑」等商品，核與上開韓國MBC電視公司所授權生產之
    藥膳護膚系列商品，不論是其所強調之清潔、護膚、芳香訴
    求，或是原料、用途、功能等，均極為接近或相同，具有共
    同或關聯之處，確實有使具有普通知識經驗之消費者，於購
    買時施以普通之注意，仍可能對其所表彰之商品來源或產製
    主體產生混淆誤認之虞。準此說明，被上訴人以系爭商標之
    註冊申請有「相同或近似於他人著名商標或標章，有致相關
    公眾混淆誤認之虞」之情形，已違反商標法第23條第1項第1
    2款之規定，予以核駁，即非無據。至上訴人所舉「情定大
    飯店」、「冬季戀歌」、「商道」、「火花」等韓劇，均已
    獲准商標註冊一節，因其係屬一般名詞或敘述語，並無使人
    與商品產生聯想之特殊涵義，與本件「大長今」之商標已運
    用在食補或藥膳護膚系列商品之情形尚有不同，自難以相互
    比附援引。另各國之商標註冊規定皆有不同，且國情亦不一
    致，故在認定標準及限制上即難期相符，縱使其他國家有核
    准之情形，其於我國未必相同，被上訴人本於我國法律獨立
    為准駁，不受其拘束亦為當然之理。末按，依行政程序法第
    96條第1項規定，本件原處分書已詳載處分相對人之姓名、
    住居所、主旨、事實、理由及其法令依據、附款之內容、處
    分機關及其首長署名、蓋章、發文字號及年、月、日、表明
    其為行政處分之意旨及不服行政處分之救濟方法、期間及其
    受理機關等，有原處分附卷可稽。上訴人訴稱被上訴人未於
    處分書中陳列法律明確授權被上訴人之合法條文云云，顯有
    誤會，委非可採。因將原決定及原處分均予維持，駁回上訴
    人之訴。
五、本院按：
(一)、「商標有下列情形之一者，不得註冊：…一二、相同或近似
    於他人著名商標或標章，有致相關公眾混淆誤認之虞，或有
    減損著名商標或標章之識別性或信譽之虞者。但得該商標或
    標章之所有人同意申請註冊者，不在此限。」「本法施行細
    則，由主管機關定之。」商標法第23條第1項第12款、第93
    條分別定有明文。商標法施行細則第16條規定：「本法所稱
    之著名，指有客觀證據足以認定已廣為相關事業或消費者所
    普遍認知者。」
(二)、原判決關於韓國MBC電視公司所有之「大長今」商標，在本
    件「大長今」商標93年8月6日申請註冊時，在客觀上已廣為
    我國相關事業或消費者所普遍認知而臻著名之程度；上訴人
    申請註冊之「大長今」商標，其圖樣僅係單純之中文「大長
    今」3字，與上開韓國MBC電視公司所有之「大長今」著名商
    標之中文相同，近似程度極高，指定使用於如事實欄所載之
    商品等商品，核與上開韓國MBC電視公司所授權生產之藥膳
    護膚系列商品，不論是其所強調之清潔、護膚、芳香訴求，
    或是原料、用途、功能等，均極為接近或相同，具有共同或
    關聯之處，確實有使具有普通知識經驗之消費者，於購買時
    施以普通之注意，仍可能對其所表彰之商品來源或產製主體
    產生混淆誤認之虞等之事實，以及上訴人所主張如何不足採
    等事項均詳予以論述，是原判決所適用之法規與該案應適用
    之現行法規並無違背，與解釋判例，亦無牴觸，並無所謂原
    判決有違背法令之情形；上訴人以：上訴人向被上訴人申請
    註冊當時，「大長今」僅在臺灣播放月餘，中文「大長今」
    圖樣客觀上是否已廣為連續劇與書籍等著作權以外相關事業
    或消費者所普遍認知，並非無疑；且該連續劇在日本、香港
    、美國等地播放時，是否使用中文「大長今」圖樣亦未見被
    上訴人提出相關證據；被上訴人所提證物如「DVD影片、原
    聲帶、養生食譜」皆非商品或服務之商標權使用與授權，違
    反商標法第2條規定；綜觀被上訴人所提事證遽然得出「大
    長今」已廣為相關事業或消費者所普遍認知之結論，未依商
    標法施行細則第16條規定，上訴人以如事實欄所載之商品申
    請註冊，與韓劇「大長今」所描述之古代朝鮮宮廷劇內容或
    所謂韓國MBC電視公司之授權商標商品，並無令公眾混淆誤
    認之虞，原判決不備理由且理由矛盾云云，為上訴理由，無
    非就原審取捨證據、認定事實之職權行使，指摘原判決不當
    ，並非可採。
(三)、再查依據原審卷附群英社國際股份有限公司95年8月10日群
    字第13號函及所檢附之商標註冊證明授權書所載，該公司業
    已取得韓國MBC電視公司商標授權，足見本件「大長今」確
    曾為商標授權予群英社國際股份有限公司，自堪為「大長今
    」商標權人廣泛使用，而廣為我國相關事業或消費者所普遍
    認知之證據之一，上訴人主張：「大長今」縱為韓國MBC電
    視臺製作之電視劇，充其量僅屬於戲劇著作，並非「商標」
    之所有權合法取得與使用，而著作權與商標權係屬不同範疇
    ，被上訴人所舉之授權行為係為著作權並非商標權云云，自
    屬無據。
(四)、另按商標是否著名，應以國內消費者之認知為準，而國內消
    費者得普遍認知該商標之存在，通常固係因其在國內廣泛使
    用之結果。惟商標縱使未在我國使用或在我國實際使用情形
    並不廣泛，但因有客觀證據顯示，該商標於國外廣泛使用所
    建立的知名度已到達我國者，仍可認定該商標為著名。蓋「
    WIPO關於著名商標保護規定聯合備忘錄」第2條第3項第（1
    ）款已訂定：「不得作為判斷著名商標的考量因素：（a）
    會員國不得將下列因素視為認定為著名商標的必要條件：
    （i）該商標已在會員國使用、註冊或已提出申請。」（中
    譯採智慧財產局更新日期：0000-00-00網路版）本件註冊申
    請時有效之著名商標或標章認定要點第7點援引上開聯合備
    忘錄而規定：「七、本要點著名商標或標章之認定，不以在
    我國註冊、申請註冊或使用為前提要件。」核係商標主管機
    關就商標法第23條第1項第12款所稱之著名商標或標章有關
    之細節性、技術性事項；本於職權而發布之解釋性規定及裁
    量基準，提供相關法令、有權解釋之資料或實務上之見解，
    作為所屬商標審查人員執行職務之依據，自屬法之所許。上
    訴意旨以：原審法院錯誤引用被上訴人無法律明確授權依據
    之著名商標或標章認定要點第7點云云，非屬有據。
(五)、再者，我國商標法雖採註冊主義，此從商標法第2條、第29
    條規定可知。惟著名商標之保護則超出註冊制度，商標法第
    23條第1項第12款對於著名商標之保護，不限於在國內註冊
    之著名商標，包括國內外註冊或未註冊之著名商標，著名商
    標在國內外註冊與否，僅係作為認定其商標權人維護或於市
    場上廣泛使用之佐證而已，在國內外著名商標是否註冊，並
    非論究商標法第23條第1項第12款對於著名商標保護之重點
    。被上訴人既依上述證據足以認定「大長今」為著名商標而
    未再論究其國內外註冊商標之情事，並無不合。上訴意旨質
    疑：被上訴人並未提出任何資料證明韓國MBC電視臺已先行
    在國內、外依法登記並且合法取得「大長今」商標之所有權
    云云，徒就據以核駁「大長今」商標是否在國內外註冊取得
    商標權為主張之理由，自非可採。
(六)、綜上所述，原判決認原處分認事用法，尚無違誤，維持原處
    分及訴願決定，而駁回上訴人在原審之訴，其所適用之法規
    與該案應適用之現行法規並無違背，與解釋判例，亦無牴觸
    ，並無所謂原判決有違背法令之情形；上訴論旨，仍執前詞
    ，指摘原判決違背法令，求予廢棄，為無理由，應予駁回。
六、據上論結，本件上訴為無理由。依行政訴訟法第255條第1項
    、第98條第1項前段，判決如主文。
中    華    民    國    98    年    1     月    22    日
                    最高行政法院第四庭
                        審判長法官  劉  鑫  楨
                              法官  黃  本  仁
                              法官  黃  淑  玲
                              法官  劉  介  中
                              法官  曹  瑞  卿
以  上  正  本  證  明  與  原  本  無  異
中    華    民    國    98    年    1     月    22    日
                              書記官  張  雅  琴


司法院資訊處製作；財團法人民間司法改革基金會備份。
